臺灣高等法院高雄分院民事判決　　　　　 93年度上字第173號
上　訴　人　甲○○
訴訟代理人　張標全律師
被上訴人　　丙　○
訴訟代理人　史乃文律師
上列當事人間因請求塗銷抵押權登記事件，上訴人對於中華民國
93年7 月9 日臺灣高雄地方法院93年度訴字第984 號第一審判決
提起上訴，本院於94年1月19日辯論終結，判決如下：
    主      文
上訴駁回。
第二審訴訟費用由上訴人負擔。
　　事實及理由
一、被上訴人起訴主張：被上訴人之子、媳乙○○、諸彩雲因借
    款關係，於民國（以下同）86年11月29日與上訴人成立和解
    ，約定乙○○夫妻應給付上訴人新台幣（以下同）414 萬7,
    500 元，及自85年12月24日起至清償日止按年息百分之五計
    算之利息。除分期簽發乙○○之本票交付外，並由被上訴人
    提供所有高雄縣大寮鄉○○段816 、817 及818 地號等3 筆
    土地（以下稱系爭土地）共同擔保，設定債權總額415 萬元
    之抵押權登記予上訴人。嗣因乙○○夫妻僅分期償還75萬元
    後即未再履行，乃於90年2 月7 日再與上訴人協議，達成由
    乙○○交付以其為負責人之九同實業股份有限公司（以下稱
    九同公司）為發票人、面額共為250 萬元之12紙支票予上訴
    人，上訴人則同意餘欠之和解金額全部消滅，歸還乙○○先
    前所開立之本票，並塗銷被上訴人所有系爭土地之抵押權設
    定登記。該12張支票均已如期兌付，然上訴人拒不願辦理前
    述土地之抵押權設定登記，爰請求：上訴人應將上述之抵押
    權登記塗銷。
二、上訴人則以：所收受之12張面額250 萬元支票雖已獲付款，
    但依系爭協議應待該和解金額及利息「全部」清償，才同意
    返還被上訴人之子乙○○所簽發之本票，並辦理塗銷被上訴
    人所有系爭土地之抵押權設定登記。目前乙○○夫妻尚餘欠
    92萬餘元及法定遲延利息未清償等語，資為抗辯。
三、原審為上訴人敗訴之判決，上訴人不服，於本院求為廢棄原
    判決，駁回被上訴人第一審之訴；被上訴人則求為駁回上訴
    。
四、兩造不爭執之事項：(一)被上訴人之子乙○○夫妻因借款關係
    於86年11月29日與上訴人成立和解，約定給付上訴人414 萬
    7,500 元，除分期簽發乙○○之本票交付外，並由被上訴人
    提供系爭土地共同擔保設定抵押權登記予上訴人。(二)上開和
    解乙○○夫妻僅分期償還75萬元後即未再履行，嗣於90年2
    月7 日再與上訴人達成協議，由乙○○交付以其為負責人之
    九同公司為發票人、面額共為250 萬元之12紙支票予上訴人
    ，上開支票均已兌現。
五、本院判斷：
  (一)乙○○於90年2 月7 日與上訴人協議，該形式上真正為兩造
    所不爭之協議書（下稱系爭協議，見原審鳳簡卷第16頁）內
    容除記載12張支票之發票日期、支票號碼及面額外，由上而
    下「依序」另附記如下：「茲開立12張支票如上；煩請前開
    立本票全部歸還；土地設定塗銷；前欠帳全部清償。」並附
    加「前還750,000 」等字。乙○○及上訴人均在系爭協議親
    自簽名，為其所不爭執（本院卷第173 、192 頁）。乙○○
    證稱：系爭協議內容與上訴人先談好，系爭協議其中「前還
    75萬元」是伊所寫，其他文字為伊妻諸彩雲寫的，伊交付12
    張支票給上訴人，含以前償還之75萬元，視為伊前欠上訴人
    的414 萬7,500 元已經清償完畢債務消滅，以前簽發給上訴
    人之本票，要交還給伊，系爭土地所設定之抵押權要塗銷，
    上訴人均同意，才在協議簽名（原審訴字卷第23頁、本院卷
    第192 、193 頁）。上訴人則抗辯：伊在系爭協議簽名，係
    表示簽收該12張支票，要等所有以前的債務都還清，才同意
    歸還本票及塗銷系爭土地之抵押權設定（原審訴字卷第11頁
    ）。按系爭協議既係因乙○○未履行86年11月間所為和解條
    件，故而再次為協議其內容已載明「前開立本票全部歸還；
    土地設定塗銷；前欠帳全部清償。」所用辭句解釋上實已表
    明：上訴人收受該12張支票（提示全部）付款後，由被上訴
    人之子乙○○為分期給付該和解金額所開立之本票應返還，
    且被上訴人提供所有系爭土地之抵押權設定登記應予塗銷及
    依該和解應給付之金額從而全部消滅之意，十分明顯，文義
    並無不明之處。申言之，有該和解金額為414 萬7,500 元約
    定於前，而後再達成系爭協議，然上訴人既未就該和解金額
    於扣除前還之75萬元及該12張面額250 萬元支票款後之「餘
    欠及利息部分」，與「前還750,000 」附註一樣特別於系爭
    協議文件內載明，作為「前開立本票全部歸還，土地設定塗
    銷」等內容之前提條件，則以系爭協議文件內容作全盤觀察
    ，當該12張支票獲付款後，自無認應待86年11月間所為和解
    金額全部清償後，始有塗銷系爭土地抵押權設定登記之義務
    。據證人乙○○證稱：簽系爭協議時只有伊與諸彩雲及甲○
    ○在場。雖證人何惠生證謂宋美麗也在場，當時是四個人等
    語，惟又稱系爭協議是在伊太平洋傢俱公司寫的，伊只知道
    他們三人（指乙○○、諸彩雲及甲○○）在伊公司洽談，但
    伊沒有參與意見，都是由他們三人在談等語（原審卷第23頁
    、第25頁、26頁），足認洽談及簽系爭協議均由乙○○、諸
    彩雲、甲○○參與其事。何惠生雖又稱就伊瞭解甲○○當場
    收支票，沒有講債務就一筆勾銷等語，及證人宋美麗證謂：
    當時他（指乙○○）先給我們250 萬元支票，剩下的債務再
    慢慢還錢等語（原審訴字卷第27頁）。惟查何惠生與上訴人
    係連襟關係，宋美麗係上訴人之妻，與上訴人關係密切，渠
    等所言互有齟齬，所述與系爭協議書記載意旨不符，況何惠
    生並未參與協議，何能「瞭解」甲○○當場沒有講收受支票
    ，債務就一筆勾銷之話？何惠生、宋美麗所證，尚非可採。
    再債務於全部清償後，債權人（即抵押權人）本即有將債務
    人先前交付之票據、憑證交還，並塗銷所供擔保抵押之義務
    ，而不得另行約定，此為事理，亦為一般人所習知。本件系
    爭協議應清償之金額低於先前86年間和解金額，其於附記中
    另為上述之載記，若非係以成立新之和解（金額較少），以
    代先前之和解，當無庸為如是之記載。上訴人係高中畢業，
    依其智識經驗，所辯在協議上簽名，僅表示收受該12張支票
    而已，要無足取。依系爭協議之記載，足資認定協議之兩造
    表示上訴人向乙○○收取該12紙支票之金額受償，免除其餘
    債務，並塗銷系爭土地之抵押權登記。
  (二)按債之關係消滅者，其債權之擔保及其他從屬之權利，亦同
    時消滅，民法第307 條定有明文；而抵押權為擔保物權，係
    從屬權利，倘所擔保之債權不存在，其擔保之抵押權即無由
    成立。被上訴人為擔保乙○○夫妻給付該和解金額予上訴人
    之系爭土地抵押人，於該12張支票款經上訴人提示付款後，
    依協議該和解金額已全數清償，債之關係消滅，則系爭抵押
    應同時消滅。從而，與上訴人無債之關係之被上訴人本於土
    地所有人之地位，依民法第767 條規定，主張系爭土地之抵
    押權存在有妨害其所有權之行使，請求上訴人辦理塗銷系爭
    土地之抵押權設定登記，於法有據，應予准許。
六、綜上所述，被上訴人請求上訴人將被上訴人所有高雄縣大寮
    鄉○○段816 、817 及818 號土地全部，為共同擔保由高雄
    縣大寮地政事務所以抵二字第003735號收件於民國86年11月
    7 日設定債權總額新台幣415 萬元之抵押權登記塗銷，為有
    理由。原審為上訴人敗訴之判決，核無違誤，上訴意旨，求
    予廢棄為無理由，應予駁回。
七、據上論結，本件上訴為無理由，依民事訴訟法第449 條第1
    項、第78條，判決如主文。
中　　華　　民　　國　　94　　年　　2 　　月　　2 　　日
                            民事第六庭
                                審判長法官  許明進
                                法      官  謝肅珍
                                法      官  張明振
以上正本證明與原本無異。
如對本判決上訴，須於判決送達後20日內向本院提出上訴狀，未
表明上訴理由者，應於上訴後20日內向本院提出理由書（均須按
他造當事人之人數附繕本）。上訴時應提出委任律師或具有律師
資格之人之委任狀，並依附註條文規定辦理。
中　　華　　民　　國　　94　　年　　2 　　月　　3 　　日
                                書  記  官  彭筱瑗
附註：
民事訴訟法第466條之1 ：
對於第二審判決上訴，上訴人應委任律師為訴訟代理人，但上訴
人或其法定代理人具有律師資格者，不在此限。
上訴人之配偶、三親等內之血親、二親等內之姻親，或上訴人為
法人、中央或地方機關時，其所屬專任人員具有律師資格並經法
院認為適當者，亦得為第三審訴訟代理人。第一項但書及第二項
情形，應於提起上訴或委任時釋明之。
                                                      K
